臺灣宜蘭地方法院民事判決　　　　　　　94年度簡上字第19號
上　訴　人　甲○○
兼　訴　訟
代　理　人　乙○○
上　訴　人　丙○○
被　上訴人　丁○○
　　　　　　戊○○
共　　　同
訴訟代理人　余鑑昌律師
　　　　　　李淵聯律師
上列當事人間請求分割共有物事件，上訴人對於民國94年 5月10
日本院宜蘭簡易庭93年度宜簡字第 175號第一審判決提起上訴，
本院於96年10月1日言詞辯論終結，判決如下：
    主  文
上訴駁回。
第二審訴訟費用新台幣貳仟捌佰貳拾元由上訴人負擔。
    事  實  及  理  由
一、上訴人起訴主張：
(一)、緣坐落宜蘭縣頭城鎮○○段 182地號土地（下稱系爭土地）
    為兩造所共有，其應有部分各為上訴人丙○○9/36、上訴人
    甲○○、乙○○各9/72、被上訴人丁○○、戊○○各9/36。
    而系爭土地並無不能分割或契約訂有不分割期限等情事，然
    因共有人間無法就分割達成共識，爰依民法第823條第1項之
    規定，請求予以裁判分割。
(二)、又系爭土地如附圖所示編號182-A004部分目前由上訴人丙○○使用，編號182-A003則由上訴人甲○○、乙○○使用，且
    分別緊臨上訴人所有坐落同段 112地號土地及上訴人甲○○
    、乙○○所有坐落同段 133地號土地。故就系爭土地之分割
    方法部分，上訴人主張依現況分割，即如附圖所示編號182-
    A004部分分歸上訴人丙○○所有，編號182-A003部分分歸上
    訴人甲○○、乙○○保持共有，編號 182部分則分歸被上訴
    人保持共有。爰起訴請求將系爭土地判決分割為如上所述。
二、被上訴人則答辯以：系爭土地之現況為私設道路，且已行之
    有年，依土地使用之目的不能分割。上訴人未經全體共有人
    同意擅自於如附圖編號182-A001、182-A002部分土地上興建
    違建，致使原供使用之6公尺寬道路縮減為3公尺，致使被上
    訴人於緊臨同段 181地號土地所興建之門牌為宜蘭縣頭城鎮
    ○○路95-6、95-7、95-8、95-9、95-10、95-11號等 6棟房
    屋無法申請合法使用執照，原經核發之建築執照亦遭撤銷，
    須重新申請，而依現行相關建築法規規定，須預留 6公尺寬
    之道路始可核發，故上訴人應將系爭土地留為道路使用，而
    不能予以分割。且上訴人係在被上訴人就其等所占用之前開
    違建部分提起拆屋還地訴訟後，始另行提起本件訴訟，顯有
    權利濫用之情事。故上訴人請求判決分割系爭土地，實無理
    由。
三、原審審理結果，以上訴人之請求為無理由，而駁回上訴人之
    訴。上訴人不服提起上訴，並為上訴聲明：(一)廢棄原審判決
    ；(二)請求判決將系爭土地予以分割為如附圖所示編號182-A0
    04部分分歸上訴人丙○○所有，編號182-A003部分分歸上訴
    人甲○○、乙○○保持共有，編號 182部分分歸被上訴人保
    持共有。被上訴人則為答辯聲明：請求駁回上訴。
四、本件兩造不爭執之事實，為系爭土地為兩造所共有，其應有
    部分各為上訴人丙○○9/36、上訴人甲○○、乙○○各9/72
    、被上訴人丁○○、戊○○各9/36。而系爭土地上如附圖所
    示182-A004部分及182-A003部分土地，分別為上訴人所占有
    興建建物使用。上情有系爭土地登記謄本在卷可按，並經原
    審及本院至現場履勘屬實，製有勘驗筆錄及經囑託宜蘭縣宜
    蘭地政事務所實地測繪如附圖所示之複丈成果圖可按。故上
    開事實，均足認定為真實。
五、本件兩造之爭點，經本院整理並經兩造確認為(一)系爭土地是
    否得於分割；(二)系爭土地可予分割，則以何種方式分割為宜
    。茲分論如下：
(一)、按各共有人，得隨時請求分割共有物。但因物之使用目的不
    能分割或契約訂有不分割之期限者，不在此限。民法第 823
    條第 1項定有明文。本件兩造就系爭土地並無不分割之約定
    ，則系爭土地是否得予分割，端視是否有因其使用之目的致
    不能分割之情形。查：
１、系爭土地之地目雖為「建」，然其現在使用狀況，經原審至
    現場勘驗結果，系爭土地如附圖所示斜線部分現由上訴人丙○○所有門牌為宜蘭縣頭城鎮○○路95-4號房屋及上訴人甲○○、乙○○所有之門牌為同路95-5號房屋後方加蓋之廚房
    所占用，後方留有寬約 3公尺之道路，道路另一側為門牌為
    同路95-3、95-6、95-7號出口（原審卷第45頁），復經本院
    至現場履勘結果，現場水泥道路經丈量為 3公尺，上訴人之
    廚房與水泥間有高低落差成為水溝，系爭道路東南角係進出
    廚房前的空地，3公尺水泥道路之邊緣上有電線桿1支（本院
    卷第61頁）。以上均有勘驗筆錄及現場照片可按。是依上所
    述，足認系爭土地除由上訴人所占用之部分外，現均為供通
    行之道路使用。
２、再查，經本院向宜蘭縣政府函詢以系爭土地是否得以如附圖
    所示之方式為分割，經該府以95年11月3日府建管字第09501
    26808號函覆以：「本案頭城鎮○○段182地號土地（重測前
    為梗枋段梗枋小段337-1地號）為74年 1月25日建局都字第
    158 號使用執照（即上訴人所有更新路95-4、95-5號等房屋
    之使用執照）建築基地所屬之法定空地，如依卷后所附土地
    複丈成果圖之方式為分割結果，恐造成部分合法建築物使用
    他人土地。」（嗣該府以96年9月17日府建管字第096011664
    5號函將「337-1地號」更正為 「336-1地號」）等語，故系
    爭土地原即應為法定空地而不應興建其他建物。再依被上訴
    人於原審所提出為上訴人所不爭執為真正之土地使用同意書
    及其附圖所示，上訴人所有更新路95-4號及95-5號房屋，於
    後方確應留有 6公尺寬之私設道路，並云該私設道路可計入
    空地（法定空地）等語（原審卷第38、39頁），足認被上訴
    人抗辯系爭土地應全部留為道路使用，為有理由。
３、按「共有道路，除請求分割之共有人，願就其分得部分土地
    為他共有人設定地役權外，原則上不得分割。原審以係爭共
    有道路，因該土地之使用目的，不能分割，駁回上訴人分割
    之請求，於法尚無違誤。」有最高法院58年台上字第2431號
    判例意旨可參。又「查共有人得隨時請求分割共有物，固為
    民法第823條第1項前段所規定；但因物之使用目的不能分割
    者，不在此限，同條項但書亦定有明文。該但書規定，旨在
    增進共有物之經濟效用，如已闢為道路或市場使用之共有土
    地或建物，因係供公眾使用，事涉公益，自應認屬因使用目
    的而不能分割。」，亦經同院著以95年度台上字第 150號判
    決可參。本件系爭土地既應留為私設道路使用，則予以分割
    將影響供公眾使用之目的，依諸前揭判例及判決之意旨，自
    應認不得予以分割。是以上訴人請求將系爭土地予以判決分
    割，自無理由。
(二)、本件既經認定系爭土地不得予以分割，則分割方法以何為宜
    之爭點，即無再予論述之必要。併予敘明。
六、綜上，本件因系爭土地應供為私設道路用地使用，於使用之
    目的應認不得分割，則上訴人請求予以判決分割，為無理由
    ，應予駁回。原審為上訴人敗訴之判決，並無不合。上訴意
    旨指摘原判決不當，求予廢棄改判，為無理由，應予駁回。
七、本件事證已臻明確，兩造所為其餘攻擊防禦方法及舉證，經
    審酌後認均與結論不生影響，爰不一一論列，附此敘明。
八、據上論結，本件上訴為無理由，依民事訴訟法第436條之1第
    3項、第449條第1項、第78條，判決如主文。
中　　華　　民　　國　　96　　年　　10　　月　　15　　日
                  臺灣宜蘭地方法院民事庭
                      審判長法官 楊麗秋
                      法      官 陳映佐
                      法      官 張軒豪
正本與原本無異。
本件不得上訴。
中　　華　　民　　國　　96　　年　　10　　月　　16　　日
                      書  記  官 詹玉惠
